---
title: "Trabajo"
author: "Hector"
date: "2023-10-08"
output: html_document
---

```{r setup, include=FALSE}
knitr::opts_chunk$set(echo = TRUE)
```

## Librerias utilizadas

```{r}
library("readxl")
library("plm")
library("forecast")
library("dplyr")
library("tidyr")
library("ggplot2")
```

```{r}
# Función para convertir el trimestre a fecha
convertir_a_fecha <- function(trimestre) {
  año <- substr(trimestre, 1, 4)
  t <- substr(trimestre, 6, 6)
  
  # Definir el mes de inicio para cada trimestre
  mes_inicio <- ifelse(t == "1", "01", 
                       ifelse(t == "2", "04", 
                              ifelse(t == "3", "07", "10")))
  
  fecha = as.Date(paste(año, mes_inicio, "01", sep = "-"))
  return(format(fecha, "%Y-%m-%d"))
}
```

# Trabajo Académico

## Introducción

Hoy en día la accesibilidad a la vivienda es un problema presente en nuestra sociedad. Nosotros vamos a intentar analizarlo desde el punto de vista del precio de la vivienda.

## Pregunta

¿Como se comporta el precio de la vivienda? ¿Como se relaciona el precio de la vivienda con el IPC, las personas activas y el coste salarial?

## Descripción de los datos

En nuestro archivo datos_trabajo.xlsx, tenemos un total de 204 observaciones y 6 variables. Las variables se definen de la siguiente forma:

-   CCAA: comunidad autonóma (individuos) (no tenemos datos ni de Ceuta ni de Melilla)
-   Periodo: periodo de tiempo, desde 2017 hasta 2020 divididos por trimestres
-   IPC: indices de precio de consumo
-   Personas activas: el número de personas activas
-   Precio vivienda: es un índice confeccionado en España por el Instituto Nacional de Estadística que fue publicado con el propósito de reflejar la evolución de precios de la vivienda.
-   Coste_salarial_total: se refiere al gasto total que una empresa incurre al pagar los salarios y las prestaciones a sus empleados. Se incluyen los sectores de industria, construcción y servicios

Destacar que son datos de panel ya que contienen una serie temporal por cada unidad de unos datos de corte transversal. Al ser datos de panel tenemos individuos (CCAA) y el periodo de tiempo (periodo) y el número de observaciones coincide con el resultado de multiplicar el número de periodos de tiempo por el número de individuos 17x12=204 que son nuestras observaciones.

La pregunta a la que responderemos con estos datos es si influyen y en el caso de que influyan de que forma, el ipc, el coste salarial total y el número de personas activas sobre el precio de la vivienda.

## Carga de datos

Abrimos nuestro fichero de datos y cargamos los datos en un panel data frame. Le especificamos los dos índices que son la comundiad autónoma (CCAA) y el periodo de tiempo (Periodo)

```{r}
datos <- read_excel("./datos_trabajo.xlsx")
data <- pdata.frame(datos, index = c("CCAA","Periodo"), drop.index = FALSE, row.names = TRUE)

head(data)

```

Convertimos a numérico las columnas Personas_activas y Precio_vivienda que estaban en tipo texto y cambiamos el nombre de la columna Coste.salarial.total a Coste_salarial_total.

```{r}
data$Personas_activas = as.numeric(data$Personas_activas)
data$Precio_vivienda = as.numeric(data$Precio_vivienda)
colnames(data)[colnames(data) == "Coste.salarial.total"] <- "Coste_salarial_total"

head(data)
```

## Análisis exploratorio

Lo primero que vamos a hacer es ver el comportamiento de los datos que manejamos. A continuación, observamos la evolución de la media para todas las comunidades de nuestras variables a lo largo del tiempo.

```{r}
# Calcular la media de cada variable por periodo
medias_por_periodo <- data %>%
  group_by(Periodo) %>%
  summarise(
    Media_IPC = mean(IPC, na.rm = TRUE),
    Media_Personas_Activas = mean(Personas_activas, na.rm = TRUE),
    Media_Precio_Vivienda = mean(Precio_vivienda, na.rm = TRUE),
    Media_Coste_Salarial_Total = mean(Coste_salarial_total, na.rm = TRUE)
  )

medias_por_periodo$Periodo <- sapply(as.character(medias_por_periodo$Periodo), convertir_a_fecha)
medias_por_periodo$Periodo = as.Date(medias_por_periodo$Periodo)

# Crear los gráficos
p1 <- ggplot(medias_por_periodo, aes(x = Periodo, y = Media_IPC)) +
  geom_line() +
  theme_minimal() +
  ggtitle("Evolución Media del IPC")

p2 <- ggplot(medias_por_periodo, aes(x = Periodo, y = Media_Personas_Activas)) +
  geom_line() +
  theme_minimal() +
  ggtitle("Evolución de Personas Activas")

p3 <- ggplot(medias_por_periodo, aes(x = Periodo, y = Media_Precio_Vivienda)) +
  geom_line() +
  theme_minimal() +
  ggtitle("Evolución del Precio de Vivienda")

p4 <- ggplot(medias_por_periodo, aes(x = Periodo, y = Media_Coste_Salarial_Total)) +
  geom_line() +
  theme_minimal() +
  ggtitle("Evolución del Coste Salarial Total")

# Mostrar los gráficos en un grid
library(gridExtra)
grid.arrange(p1, p2, p3, p4, ncol = 2)
```

1.  **Evolución Media del IPC**: El IPC muestra fluctuaciones a lo largo del tiempo, con un leve aumento en la tendencia. Como medida de la inflación, un aumento en el IPC podría influir en el poder adquisitivo y, por tanto, en la capacidad de los consumidores para comprar viviendas.

2.  **Evolución de Personas Activas**: Hay una tendencia general ascendente en el número de personas activas, lo que puede estar relacionado con una economía en crecimiento. Un aumento en la fuerza laboral activa podría correlacionarse con una mayor demanda de vivienda, ya que más personas podrían tener los medios para comprar o alquilar.

3.  **Evolución del Precio de Vivienda**: Esta línea muestra una tendencia claramente ascendente, lo que indica un incremento constante en el precio de la vivienda. Esta variable es el foco principal del análisis y es la única que no presenta un patrón estacional.

4.  **Evolución del Coste Salarial Total**: El coste salarial total también presenta una tendencia al alza, lo cual podría interpretarse como un aumento en los costos para las empresas. Aunque esta variable no se relaciona directamente con el mercado de la vivienda, los salarios más altos podrían aumentar la capacidad de los trabajadores para adquirir viviendas, afectando así la demanda y, posiblemente, los precios.

Cabe destacar que el patrón estacional del coste salarial y de la evolución del PIB es similar, ambos presentan una forma de M cada año, en cambio la evolución de personas activas es más parecido a una U invertida, con su pico en el segundo o tercer trimestre del año.

```{r}
# Calcular la media de cada variable por CCAA
medias_por_CCAA <- data %>%
  group_by(CCAA) %>%
  summarise(
    Media_IPC = mean(IPC, na.rm = TRUE),
    Media_Personas_Activas = mean(Personas_activas, na.rm = TRUE),
    Media_Precio_Vivienda = mean(Precio_vivienda, na.rm = TRUE),
    Media_Coste_Salarial_Total = mean(Coste_salarial_total, na.rm = TRUE)
  )

p1 <- ggplot(medias_por_CCAA, aes(x = CCAA, y = Media_IPC)) +
  geom_bar(stat = 'identity') +
  theme_minimal() +
  ggtitle("Media del IPC por CCAA") +
  theme(axis.text.x = element_blank(), 
        axis.ticks.x = element_blank())


p2 <- ggplot(medias_por_CCAA, aes(x = CCAA, y = Media_Personas_Activas)) +
  geom_bar(stat = 'identity') +
  theme_minimal() +
  ggtitle("Personas Activas por CCAA") +
  theme(axis.text.x = element_blank(), 
        axis.ticks.x = element_blank())

p3 <- ggplot(medias_por_CCAA, aes(x = CCAA, y = Media_Precio_Vivienda)) +
  geom_bar(stat = 'identity') +
  theme_minimal() +
  ggtitle("Precio de Vivienda por CCAA") +
  theme(axis.text.x = element_blank(), 
        axis.ticks.x = element_blank())

p4 <- ggplot(medias_por_CCAA, aes(x = CCAA, y = Media_Coste_Salarial_Total)) +
  geom_bar(stat = 'identity') +
  theme_minimal() +
  ggtitle("Coste Salarial Total por CCAA") +
  theme(axis.text.x = element_blank(), 
        axis.ticks.x = element_blank())

# Mostrar los gráficos en un grid
library(gridExtra)
grid.arrange(p1, p2, p3, p4, ncol = 2)
```

1.  **Evolución Media del IPC**: Las barras parecen tener alturas similares, lo que indicaría que el IPC medio no varía significativamente entre las CCAA. Sin embargo, la uniformidad del IPC no implica necesariamente una uniformidad en los precios de la vivienda, ya que pueden estar afectados por factores locales específicos.

2.  **Evolución de Personas Activas**: Hay una variabilidad considerable en el número medio de personas activas entre las CCAA. Esto podría reflejar diferencias en la demografía, el mercado laboral y la economía de las regiones. Las regiones con más personas activas podrían tener una mayor demanda de vivienda, lo que a su vez podría influir en los precios.

3.  **Evolución del Precio de Vivienda**: Las diferencias en las medias del precio de vivienda entre las CCAA son notables y pueden reflejar la variación en la demanda de vivienda, el ingreso disponible y las preferencias de los consumidores. La evolución del precio de la vivienda es el resultado de múltiples factores, incluyendo la economía local, la oferta y demanda de viviendas, y las políticas de vivienda.

4.  **Evolución del Coste Salarial Total**: Al igual que con las personas activas, hay una variación significativa entre las CCAA en el coste salarial total medio. Esto podría indicar diferencias en las estructuras del mercado laboral y los niveles de ingreso, lo que a su vez podría afectar a la capacidad de los individuos para comprar viviendas.

Vamos a ver en más profundidad nuestra variable explicada, el precio de la vivienda.

```{r fig.width=12, fig.height=10}
# Libraries
library(tidyverse)
library(hrbrthemes)
library(kableExtra)
options(knitr.table.format = "html")
library(babynames)
library(viridis)
library(DT)
library(plotly)

# Reordenar las CCAA basándose en la media del precio de la vivienda
tmp <- ipc_por_CCAA %>%
  mutate(CCAA = fct_reorder(CCAA, Precio_vivienda, .fun = mean, .desc=TRUE))

tmp <- tmp %>%
    mutate(name2=CCAA)

p = tmp %>%
  ggplot( aes(x=Periodo, y=Precio_vivienda)) +
    geom_line( data=tmp %>% dplyr::select(-CCAA), aes(group=name2), color="grey", size=0.5, alpha=0.5) +
    geom_line( aes(color=CCAA), color="#69b3a2", size=1.2 )+
    scale_color_viridis(discrete = TRUE) +
    theme_ipsum() +
    theme(
      legend.position="none",
      plot.title = element_text(size=14),
      panel.grid = element_blank()
    ) +
    ggtitle("A spaghetti chart of baby names popularity") +
    facet_wrap(~CCAA)
p
```

En este conjunto de gráficos, realizamos una exploración visual de la dinámica del precio de la vivienda en las Comunidades Autónomas de España entre 2017 y 2019. El gráfico facilita una comparación inmediata entre comunidades al resaltar la trayectoria de una comunidad específica en cada panel, mientras se muestra el contexto proporcionado por las demás comunidades en un plano secundario.

Observamos una tendencia general al alza en los precios de la vivienda a lo largo del periodo estudiado, lo que podría estar en línea con un entorno de recuperación económica, condiciones favorables de financiamiento y posiblemente una demanda creciente impulsada por factores demográficos y de mercado.

Algunos puntos destacables incluyen:

-   **Madrid y Cataluña**: Estas comunidades muestran una marcada tendencia alcista en los precios de la vivienda, superando a la mayoría de las otras regiones. Esto podría reflejar su condición de centros económicos y culturales, con una demanda de vivienda robusta.

-   **Variabilidad entre Comunidades**: Aunque la tendencia general es al alza, la variabilidad en la tasa de crecimiento es notable. Comunidades como Extremadura y Castilla-La Mancha muestran un crecimiento más moderado, lo que podría sugerir diferencias en las presiones del mercado local o en la actividad económica.

Estos gráficos muestran que si que existen diferencias entre comunidades a pesar de que la evolución es más o menos igual para toda españa. A continuación, vamos a tratar de resolver las preguntas formuladas anteriormente.

## Modelos de datos de panel

Como la pregunta que nos planteamos es como influye el ipc, el coste salarial total y el número de personas activas en el precio de la vivienda, los modelos que se trabajarán a continuación tendrá como variable dependiente el precio de la vivienda y como variable independiente el número de personas activas, el ipc y el coste salarial total.

A continuación, vamos a estimar los distintos modelos e interpretar los coeficientes.

-   Modelo de pool de datos
-   Efectos fijos individuales MCVD
-   Efectos aleatorios

Una vez hechos los modelos, elegiremos tanto desde el punto de vista teórico como con los contrastes de homogeneidad y de Hausman que modelo describe mejor el precio de la vivienda.

### Modelo Pool de datos

```{r}
pool_datos <- plm(Precio_vivienda ~ Personas_activas + IPC + Coste_salarial_total, data = data, model = "pooling")

summary(pool_datos)
```

El intercept es -169.69. Este valor es la estimación del precio de la vivienda cuando todas las demás variables son cero.

El coeficiente asociado a la variable "Personas_activas" es -7.3953e-05. No es estadísticamente significativo a un nivel de confianza del 95% (p-value = 0.7162).

El coeficiente asociado al IPC es 2.5965. Es estadísticamente significativo (p-value \< 0.001), y positivo. Cada unidad de aumento en el IPC se asocia con un aumento de 2.5965 en el precio de la vivienda.

El coeficiente asociado al "Coste_salarial_total" es 0.017343. Es estadísticamente significativo (p-value \< 0.001) y positivo. Cada unidad de aumento en el coste salarial total se asocia con un aumento de 0.017343 en el precio de la vivienda.

El valor F es 47.936 con un p-value muy pequeño (\< 2.22e-16). Esto sugiere que al menos una de las variables independientes es significativa en la explicación de la variabilidad en el precio de la vivienda.

En resumen, el modelo sugiere que el IPC y el Coste Salarial Total son variables significativas y positivas en la explicación del precio de la vivienda, mientras que la variable "Personas_activas" no parece tener un impacto significativo.

### Efectos fijos individuales MCVD

Consideramos efectos fijos para cada Comunidad Autónoma (CCAA).

```{r}
efectos_fijos <- plm(Precio_vivienda ~ Personas_activas + IPC + Coste_salarial_total + as.factor(CCAA), data = data, model="pooling")

summary(efectos_fijos)
```

El intercept es -288.2. Esto representa el valor estimado del precio de la vivienda cuando todas las demás variables son cero y cuando la CCAA es la referencia en nuestro caso Andalucía.

El coeficiente asociado a la variable "Personas_activas" es 0.00955. Es estadísticamente significativo (p-value \< 0.001), y positivo. Cada unidad de aumento en las personas activas se asocia con un aumento de 0.00955 en el precio de la vivienda.

El coeficiente asociado al IPC es 4.05. Es estadísticamente significativo (p-value \< 0.001), y positivo. Cada unidad de aumento en el IPC se asocia con un aumento de 4.05 en el precio de la vivienda.

El coeficiente asociado al "Coste_salarial_total" es -0.01665. Es estadísticamente significativo (p-value \< 0.001), y negativo. Cada unidad de aumento en el coste salarial total se asocia con una disminución de 0.01665 en el precio de la vivienda.

Cada CCAA tiene su propio coeficiente asociado, que representa el cambio promedio en el precio de la vivienda en esa CCAA en comparación con la CCAA de referencia (Andalucía).

El valor F es 121.2 con un p-value muy pequeño (\< 2.2e-16). Esto sugiere que al menos una de las variables independientes o efectos fijos es significativa en la explicación de la variabilidad en el precio de la vivienda. El único coeficiente que no es significativo es el de les Illes Balears. Este resultado sugiere que, según el modelo, no hay evidencia suficiente para afirmar que las Islas Baleares tienen un efecto significativo y diferente en el precio de la vivienda en comparación con Andalucía.

El modelo parece tener un buen ajuste y explica una gran proporción de la variabilidad en el precio de la vivienda. Las variables de personas activas, IPC y coste salarial total son significativas en la predicción del precio de la vivienda, y también hay diferencias significativas en los precios de vivienda entre las diferentes CCAA.

### Efectos aleatorios

```{r}
efectos_aleatorios <- plm(Precio_vivienda ~ Personas_activas + IPC + Coste_salarial_total , data = data, model = "random")
summary(efectos_aleatorios)
```

El intercept es -254.45. Este valor es la estimación del precio de la vivienda cuando todas las demás variables son cero, y representa la media de los interceptos individuales.

El coeficiente asociado a la variable "Personas_activas" es 8.5802e-05. No es estadísticamente significativo a un nivel de confianza del 95% (p-value = 0.8984).

El coeficiente asociado al IPC es 4.0642. Es estadísticamente significativo (p-value \< 0.001), y positivo. Cada unidad de aumento en el IPC se asocia con un aumento de 4.0642 en el precio de la vivienda.

El coeficiente asociado al "Coste_salarial_total" es -0.013654. Es estadísticamente significativo (p-value \< 0.001), y negativo. Cada unidad de aumento en el coste salarial total se asocia con una disminución de 0.013654 en el precio de la vivienda.

El valor de chi-cuadrado es 430.173 con un p-value muy pequeño (\< 2.22e-16). Esto sugiere que al menos una de las variables independientes es significativa en la explicación de la variabilidad en el precio de la vivienda.

La proporción de error idiosincrático es del 14%, mientras que la individual del 86%. La proporción del 14.4% para el efecto idiosincrático significa que una parte relativamente pequeña de la variabilidad total en el precio de la vivienda se debe a factores específicos de cada observación que no están explicados por las variables incluidas en tu modelo. Por otro lado, la proporción del 85.6% para el efecto individual significa que la mayoría de la variabilidad total en el precio de la vivienda se debe a diferencias sistemáticas entre las entidades (individuos) que no están capturadas por las variables incluidas en el modelo.

El modelo de efectos aleatorios tiene en cuenta la variabilidad no observada específica a cada entidad (efecto individual) y la variabilidad no observada específica a cada observación (efecto idiosincrático). Los resultados sugieren que una parte significativa de la variabilidad en el precio de la vivienda se debe a efectos individuales, y las variables IPC y Coste Salarial Total son significativas en la predicción del precio de la vivienda. La variable Personas Activas no parece ser significativa en este modelo.

### Conclusiones (Elección del modelo)

Desde el punto de vista teórico, entre un modelo de pool de datos y un modelo de efectos fijos individuales eligiremos el modelo de efectos fijos individuales porque existen diferencias en el precio de la vivienda en cada CCAA. No es lo mismo el precio de la vivienda en Madrid que en Castilla-La-Mancha o Extremadura.

Y entre un modelo de efectso fijos o aleatorios, elegiremos el modelo de efectos fijos ya que la muestra no es aleatoria.

Desde el punto de vista de los contrastes, aplicamos en primer lugar el contraste de homogeneidad para elegir entre pool de datos o efectos fijos.

H0: no hay diferencias entre los individuos, todas las alfas son iguales H1: Hay diferencias entre individuos, y por tanto es preferible tenerlas en cuenta

```{r}
pFtest(efectos_fijos, pool_datos)
```

Como el p-valor \< 0.05, rechazamos H0 y por tanto existirán diferencias entre los individuos y nos quedaremos con el modelo de efectos fijos.

A continuación, comparamos el modelo de efectos fijos con el modelo de efectos aleatorios con el test de Hausman

H0: No hay diferencias entre los estimadores por EF o EA, beta de efectos fijos = beta de efectos aleatorios H1: Hay diferencias entre estimadores, probablemente porque los EA estén correlacionados con las regresoras, beta de efectos fijos distinto beta de efectos aleatorios

```{r}
phtest(efectos_fijos, efectos_aleatorios)
```

Como el p-valor \< 0.05, rechazamos H0 y por tanto existirán diferencias entre los estimadores y nos quedaremos con el modelo de efectos fijos.

Se puede concluir, que el modelo que mejor explica el precio de la vivienda es el modelo de efectos fijos individuales MCVD.

# Series temporales

Para analizar series temporales, la variables que vamos a utilizar es el precio de la vivienda en la comunidad Valenciana. Tenemos los datos de 2007 hasta 2023 por trimestres.

### Carga de datos

Abrimos el fichero donde se encuentran nuestros datos, en este fichero encontramos por trimestres desde el año 2007 hasta el tercer trimestre del año 2023, el precio de la vivienda en la comunidad valenciana

```{r}
df <- read_excel("./precio_vivienda_trabajo.xlsx")
```

```{r}
# Como los trimestres están ordenados en sentido contrario al necesario para trabajar series temporales, cambiamos el orden
# Ordenar las filas por la columna de fechas (B)
df <- df[order(as.character(df$Periodo)), ]
head(df)
```

### Análisis exploratorio

```{r}
# Aplicar la función a la columna Periodo
df$Periodo <- sapply(df$Periodo, convertir_a_fecha)
df$Periodo = as.Date(df$Periodo)
```

```{r}
library(ggplot2)

# Convertir la columna 'Periodo' a formato de fecha (aproximando cada trimestre al inicio del mes correspondiente)
# df$Periodo <- as.Date(substr(df$Periodo, 1,4), format = "%Y%m")
# df$Periodo <- as.Date(sub("-01", "-04", sub("-02", "-07", sub("-03", "-10", format(df$Periodo, "%Y-%m")))))

# Crear el gráfico
ggplot(df, aes(x = Periodo, y = Precio_vivienda)) +
  geom_line() +  # Línea para mostrar la evolución del precio
  geom_vline(xintercept = as.Date("2008-01-01"), linetype = "dashed", color = "red") +  # Línea vertical en 2012
  annotate("text", x = as.Date("2008-01-01"), y = max(df$Precio_vivienda), label = "Estallido burbuja", hjust = -0.2, vjust = 1, color = "red") +
  labs(title = "Evolución del Precio de la Vivienda en España (2007-2023)",
       x = "Periodo",
       y = "Precio de la Vivienda") +
  geom_vline(xintercept = as.Date("2014-01-01"), linetype = "dashed", color = "blue") +  # Línea vertical en 2012
  annotate("text", x = as.Date("2014-01-01"), y = max(df$Precio_vivienda), label = "Empieza a remontar el precio", hjust = -0.1, vjust = 1, color = "blue") +
  labs(title = "Evolución del Precio de la Vivienda en España (2007-2023)",
       x = "Periodo",
       y = "Precio de la Vivienda") +
  theme_minimal() +
  scale_x_date(date_breaks = "1 year", date_labels = "%Y") # Formato del eje X
```

### Modelado de series temporales

```{r}
# Cogemos los datos desde 2014
df = df %>%
  filter(Periodo >= as.Date("2014-01-01"))

dept.ts<-ts(df$Precio_vivienda, start=c(1,1), end=c(10,3), freq = 4)

autoplot(dept.ts)
```

```{r}
dept.ts.train<-window(dept.ts,start=c(1,1),end=c(9,1))
dept.ts.valid<-window(dept.ts,start=c(9,2),end=c(10,3))


dept.lm<-tslm(dept.ts.train~trend+season,lambda=0)

summary(dept.lm)
```

## Arima 1, 1, 1

Vamos a hacer un modelo ARIMA para predecir el índice del precio de la vivienda.

```{r}
dept.ts.train.arima = Arima(dept.ts.train, order = c(1, 1, 1))
summary(dept.ts.train.arima)
autoplot(cbind(dept.ts.train.arima$fitted,dept.ts), xlab="Año", ylab="Indice precio vivienda")
```

Vamos a ver como hace la predicción:

```{r}
predicciones_test <- forecast(dept.ts.train.arima, h = length(dept.ts.valid))


autoplot(predicciones_test, xlab = "Año", ylab = "Índice precio de la vivienda") +
  autolayer(predicciones_test, series = "Lower", col = "blue", alpha = 0.3) +
  autolayer(predicciones_test, series = "Upper", col = "blue", alpha = 0.3) 
```

## Auto.arima

```{r}
dept.ts.train.autoarima = auto.arima(dept.ts.train)
dept.ts.train.autoarima
```

```{r}
autoplot(cbind(dept.ts.train.autoarima$fitted,dept.ts), xlab="Año", ylab="Indice precio vivienda")
```
